臺灣宜蘭地方法院民事裁定　　　　　　　96年度財管字第19號
聲　請　人　華南金資產管理股份有限公司
法定代理人　丙○○
非訟代理人　甲○○
相　對　人　財政部國有財產局臺灣北區辦事處宜蘭分處
上列聲請人聲請選任被繼承人乙○○遺產管理人事件，本院裁定
如下：
    主  文
指定財政部國有財產局臺灣北區辦事處宜蘭分處為被繼承人乙○
○（男，民國五十九年八月十三日生，生前最後住所：宜蘭縣羅
東鎮○○路七五之四號四樓，民國九十五年五月十三日死亡）之
遺產管理人。
准對被繼承人乙○○之繼承人為承認繼承之公示催告。
被繼承人乙○○之繼承人，應自前項公示催告最後登載新聞紙之
日起，壹年內承認繼承，上述期限屆滿，無繼承人承認繼承時，
被繼承人乙○○之遺產，於清償債權並交付遺贈物後，如有剩餘
即歸屬國庫。
聲請程序費用由被繼承人乙○○之遺產負擔。
    理  由
一、聲請意旨略以：被繼承人乙○○（男，民國五十九年八月十
    三日生，生前最後住所：宜蘭縣羅東鎮○○路七五之四號四
    樓）生前將其所有之宜蘭縣蘇澳鎮○○段六三六地號及宜蘭
    縣蘇澳鎮○○段六三七地號之土地各應有部分二分之一，與
    宜蘭縣蘇澳鎮○○段四三二建號建物（即門牌號碼蘇澳鎮○
    ○路三八號）應有部分二分之一（下稱系爭土地及建物）設
    定本金最高限額抵押權（新臺幣）二百萬元予聲請人，作為
    被繼承人向聲請人借款之擔保，嗣經清償後，尚積欠一百八
    十三萬九千二百五十八元。然被繼承人乙○○業於九十五年
    五月十三日死亡，而被繼承人第一、二、三順位之繼承人皆
    已依法拋棄繼承，今是否尚有第四順位之繼承人，實屬不明
    ，且未經親屬會議選定被繼承人乙○○之遺產管理人，致使
    聲請人無法就被繼承人乙○○之遺產行使權利，爰依法聲請
    指定財政部國有財產局臺灣北區辦事處宜蘭分處擔任被繼承
    人乙○○之遺產管理人等語，並提出被繼承人乙○○之戶籍
    謄本、他項權利證明書、土地建築改良物他項權利移轉變更
    契約書、土地建築改良物抵押權設定契約書、借據及存摺存
    款融資契約等件為證。
二、按繼承開始時，繼承人有無不明，而無親屬會議或親屬會議
    未於一個月內選定遺產管理人者，利害關係人得聲請法院選
    任遺產管理人，並由法院依公示催告程序，定六個月以上之
    期限，公告繼承人，命其於期限內承認繼承。按公示催告之
    公告，應黏貼於法院之公告處，並登載於公報、新聞紙或其
    他相類之傳播工具；前項登載公報、新聞紙或其他相類之傳
    播工具之日期或期間由法院定之。次按，民事訴訟法第五百
    四十二條及第五百四十三條之規定，除申報權利期間外，於
    依民法第一千一百七十八條所為之公示催告準用之，民法第
    一千一百七十七條、第一千一百七十八條第一項、第二項、
    民事訴訟法第五百四十二條及非訟事件法第一百五十二條均
    規定甚明。末按，先順序繼承人均拋棄其繼承時由次順序之
    繼承人繼承，其次順序繼承人有無不明或第四順序之繼承人
    均拋棄其繼承者，準用關於無人承認繼承之規定。民法第一
    千一百七十六條第六項亦著有明文。
三、次按，遺產管理人之職務如下：(一)編製遺產清冊；(二)為保存
    遺產必要之處置；(三)聲請法院依公示催告程序，限定一年以
    上之期間，公告被繼承人之債權人及受遺贈人，命其於該期
    間內報明債權及為願受遺贈與否之聲明，被繼承人之債權人
    及受遺贈人為管理人所已知者，應分別通知之；(四)清償債權
    或交付遺贈物；(五)有繼承人承認繼承或遺產歸屬國庫時，為
    遺產之移交。民法第一千一百十九條第一項定有明文。是依
    前揭規定可知，遺產管理人之職務，主要在整理被繼承人之
    財產，踐行被繼承人債權、債務之確認，將債權人債權、債
    務作合理之分配，並於有繼承人承認繼承時，或遺產分配後
    尚有剩餘時，將遺產移交繼承人或國庫。又依民法第一千一
    百八十五條：無人繼承之遺產於清償債權、交付遺贈物後，
    如有賸餘則歸屬國庫之規定，即知無人繼承之遺產若有賸餘
    ，終歸國家所取得。合先敘明。
四、經查：
  (一)被繼承人乙○○生前將其所有之系爭土地及建物，設定本金
    最高限額抵押權二百萬元予聲請人而向聲請人借款，嗣經清
    償後，尚積欠一百八十三萬九千二百五十八元等情，業據聲
    請人到庭陳明屬實，並有被繼承人乙○○之戶籍謄本、他項
    權利證明書、土地建築改良物他項權利移轉變更契約書、土
    地建築改良物抵押權設定契約書、借據及存摺存款融資契約
    等件在卷可佐。又被繼承人於九十五年五月十三日死亡後，
    第一、二、三順位之繼承人皆已依法拋棄繼承之事實，復據
    本院調取本院九十五年度繼字第一五九號拋棄繼承卷宗核閱
    屬實。依此，聲請人以對被繼承人尚有債權存在為由提出本
    件指定遺產管理人之聲請，自屬首開法條規定之利害關係人
    無誤。
  (二)被繼承人乙○○名下尚有系爭土地及建物等遺產如前述，是
    被繼承人乙○○並非死亡絕戶，殆無疑義。又參酌卷附聲請
    人所提，由高源不動產估價師事務所受本院他案委託而對系
    爭土地及建物進行之鑑價結果，可知被繼承人乙○○名下之
    系爭土地及建物價值，顯然高於被繼承人乙○○尚積欠聲請
    人之一百八十三萬九千二百五十八元，亦即被繼承人乙○○
    名下之系爭土地及建物等遺產價值，應高於被繼承人對聲請
    人所負債務，即非遺債大於遺產而形同破產之情形，故客觀
    上尚無以國家資源管理對國庫毫無利益之財產而須墊付無法
    歸墊之管理費用，造成公器淪為私用，損及全民利益，令國
    庫遭受利益之侵害之情事存在。從而，相對人財政部國有財
    產局臺灣北區辦事處宜蘭分處既為職司國有財產之管理機關
    ，本件因認國庫對被繼承人乙○○之遺產仍具期待權，即被
    繼承人倘有賸餘之遺產即歸國庫，是選任相對人擔任遺產管
    理人應有其實益。況相對人就遺產管理之相關法律程序已甚
    熟稔，選任相對人為遺產管理人，應為最佳方案且尚不致造
    成相對人過重之業務負擔。總上各情，本院認選任相對人財
    政部國有財產局臺灣北區辦事處宜蘭分處為被繼承人乙○○
    之遺產管理人，應屬適宜，爰裁定如主文第一項所示，並依
    法為承認繼承之公示催告。末按，民法第一千一百八十五條
    規定：第一千一百七十八條所定之期限屆滿，無繼承人承認
    繼承時，其遺產於清償債權，並交付遺贈物後，如有賸餘，
    歸屬國庫，附此敘明。
五、依非訟事件法第一百五十七條，裁定如主文。
中　　華　　民　　國　　96　　年　　12　　月　　31　　日
                      臺灣宜蘭地方法院家事法庭
                          法　    官    陳嘉年
以上正本與原本無異。
如不服本裁定，應於裁定送達後10日內向本院提出抗告狀（應附
繕本）。
中　　華　　民　　國　　96　　年　　12　　月　　31　　日
                    　　　書  記  官    吳慧芳
